【裁判字號】    99,訴,239
【裁判日期】    990719
【裁判案由】    侵權行為損害賠償
【裁判全文】
臺灣板橋地方法院民事判決               99年度訴字第239號
原      告  甲○○
            乙○○
訴訟代理人  陳傳中律師
            高瑩律師
被      告  丙○○
上列當事人間請求侵權行為損害賠償事件，經本院刑事庭移送前
來（附民案號：98年度交附民字第265 號，刑事案號：98年度交
訴第152 號），本院於民國99年6 月28日言詞辯論終結，判決如
下：
    主      文
被告應給付原告乙○○新臺幣拾肆萬伍仟元，及自民國九十九
年四月二十九日起至清償日止，按年息百分之五計算之利息。
被告應給付原告甲○○新臺幣陸拾萬貳仟壹佰壹拾壹元，及自
民國九十九年四月二十九日起至清償日止，按年息百分之五計算
之利息。
原告其餘之訴駁回。
訴訟費用由被告負擔十分之三，餘由原告乙○○、甲○○各負擔
十分之二、十分之五。
本判決第一項得假執行，但被告如以新臺幣拾肆萬伍仟元為原
告乙○○預供擔保，或將請求標的物提存，得免為假執行。
本判決第二項於原告甲○○以新臺幣貳拾貳萬元為被告供擔保後
，得假執行；但被告如以新臺幣陸拾萬貳仟壹佰壹拾壹元為原
告甲○○預供擔保，或將請求標的物提存，得免為假執行。
原告其餘假執行之聲請駁回。
    事實及理由
一、程序方面：
    按訴狀送達後，原告不得將原訴變更或追加他訴。但擴張或
    減縮應受判決事項之聲明者，不在此限，民事訴訟法第255
    條第1 項第3 款定有明文。本件原告起訴時，其訴之聲明本
    係請求被告應給付原告新臺幣（下同）5,000,000 元（依原
    告民國99年2 月24日陳報狀所載，應係原告乙○○部分1,14
    0,000 元、原告甲○○部分3,860,000 元），暨自附帶民事
    起訴狀繕本送達翌日起算之利息。嗣於本院審理中先係將訴
    之聲明更正為被告應給付原告乙○○1,540,000 元、原告甲
    ○○2,190,000 元，暨均自起訴狀繕本送達翌日起算之利息
    （見本院卷第54頁）；復又於99年6 月2 日當庭變更利息起
    算日為自99年4 月26日民事準備狀繕本送達翌日起算（見本
    院卷第59頁反面）；後於99年6 月22日又再另行具狀將訴之
    聲明更正為被告應給付原告乙○○1,000,000 元、原告甲○
    ○2,190,000 元，其餘聲明不變（見本院卷第70頁）。核原
    告前開之所為，均係屬減縮或擴張應受判決事項之聲明者，
    依上說明，並不在禁止之列，自應准許，合先敘明。
二、原告起訴主張：緣被告從事資源回收業，平日以駕駛車輛載
    送撿拾回收資源為附隨業務，為從事業務之人。其駕駛執照
    業經註銷，仍於97年3 月7 日17時29分許，無照駕駛車牌號
    碼GP-8565 號自用小貨車，由臺北縣泰山鄉○○○路39號之
    資源回收場駛出，欲左轉駛入同鄉○○路往五股方向車道，
    本應注意起駛前應顯示方向燈，注意前後左右有無障礙或車
    輛行人，並應讓行進中之車輛行人優先通行，且應注意車前
    狀況，隨時採取必要之安全措施，而依當時天候雨、夜間有
    照明、視距良好、該處為濕潤、無缺陷、無障礙物之柏油路
    面，並無不能注意之情形，竟疏未注意即貿然左轉，適被害
    人陳坤旺騎乘車牌號碼LYW-441 號機車沿同鄉○○路往五股
    方向直行，亦疏未注意車前狀況，隨時採取必要之安全措施
    即貿然前行，被告見狀避讓不及，其所駕車輛右前車頭撞擊
    被害人陳坤旺所騎機車左側車身肇事，被害人陳坤旺旋即人
    車倒地，因而受有右胸及腹腔出血併血氣胸等傷害，導致出
    血並呼吸性休克，經送醫後，仍不幸於同日17時45分許不治
    死亡。被告所涉上揭業務過失致死之犯行，業經臺灣板橋地
    方法院檢察署提起公訴，並由本院以98年度交訴字第152 號
    刑事判決判處有期徒刑1 年確定。而原告乙○○（即被害人
    陳坤旺之長子）因本件車禍受有殯葬費用300,000 元、精神
    慰撫金700,000 元，合計1,000,000 元之損害；原告甲○○
    （即被害人陳坤旺之妻）受有扶養費用1,370,000 元、精神
    慰撫金820,000 元，合計2,190,000 元之損害。為此，爰依
    侵權行為之法律關係，提起本件訴訟，並聲明求為判決：被
    告應給付原告乙○○1,000,000 元、原告甲○○2,190,000
    元，及均自99年4 月26日民事準備狀繕本送達翌日起至清償
    日止，按年息5 ％計算之利息；併皆陳明願供擔保請准宣告
    假執行。
三、被告對於原告所主張之侵權行為事實及原告乙○○請求之殯
    葬費用300,000 元均無意見，並同意如數給付（見本院卷第
    59頁、第72頁），惟仍聲明求為判決：原告之訴及假執行之
    聲請均駁回；如受不利之判決，願供擔保請准宣告免為假執
    行。
四、原告主張被告於97年3 月7 日17時29分許，無照駕駛車牌號
    碼GP-8565 號自用小貨車，由臺北縣泰山鄉○○○路39號之
    資源回收場駛出，欲左轉駛入同鄉○○路往五股方向車道時
    ，適有被害人陳坤旺騎乘車牌號碼LYW-441 號機車於被告之
    後方亦沿同鄉○○路往五股方向直行，竟疏未注意於左轉時
    應顯示方向燈，或注意後方有無車輛而應讓行進中之車輛優
    先通行，即貿然左轉，而被害人陳坤旺亦疏未注意車前狀況
    即貿然前行，使被告避讓不及而致其所駕車輛右前車頭撞擊
    被害人陳坤旺所騎機車左側車身，被害人陳坤旺旋即人車倒
    地，因而受有右胸及腹腔出血併血氣胸等傷害，導致出血並
    呼吸性休克，經送醫後，於同日17時45分許不治死亡。被告
    所涉業務過失致死之犯行，業經臺灣板橋地方法院檢察署提
    起公訴，並由本院以98年度交訴字第152 號刑事判決判處有
    期徒刑1 年確定，被告就本件交通事故之發生自有過失之事
    實，業據本院依職權調閱本院98年度交訴字第152 號業務過
    失致死刑事案件卷宗查明屬實，且為被告所不爭執（見本院
    卷第59頁），自堪信為真實。依此，原告主張被告就本件交
    通事故之發生應負過失責任等語，即非無據，堪以採取。
五、按因故意或過失，不法侵害他人之權利者，負損害賠償責任
    ；又不法侵害他人致死者，對於支出醫療及增加生活上需要
    之費用或殯葬費之人，亦應負損害賠償責任。被害人對於第
    三人負有法定扶養義務者，加害人對於該第三人亦應負損害
    賠償責任。另不法侵害他人致死者，被害人之父母、子女及
    配偶雖非財產上之損害，亦得請求賠償相當之金額，民法第
    184 條第1 項前段、第192 條第1 項、第2 項及第194 條分
    別定有明文。查本件被告因前揭駕駛行為不慎撞及被害人陳
    坤旺致死，且被告應負過失責任等情，既經認定屬實如前，
    而原告乙○○、甲○○分別為被害人陳坤旺之長子、配偶乙
    節，亦為被告所不爭執，則揆諸前開法條規定，原告自得請
    求被告賠償其損害。茲將原告各得請求賠償之金額分述如下
    ：
  (一)原告乙○○部分
  (1)殯葬費用：
    原告乙○○原主張其因被害人陳坤旺遭本件車禍重創不治死
    亡，而支出殯葬費用840,000 元云云，並提出喪葬費用明細
    為憑（見附民卷第4 、5 頁），然為被告所否認，並抗辯所
    支出之費用金額過高（見本院卷第59頁）等語。嗣原告復於
    99年6 月22日具狀改稱以強制汽車責任保險法所公告之殯葬
    費最高額300,000 元，作為本件殯葬費用之請求數額（見本
    院卷第70頁），且此一數額業經被告當庭表示沒有意見，同
    意如數給付（見本院卷第72頁）。準此，並經本院審酌被害
    人陳坤旺之身分、地位及其生前之經濟狀況，堪認上開原告
    所主張之數額係與一般社會習俗辦理喪葬過程中所必須支出
    之費用金額相當，且被告亦已表示同意給付，自應悉數准許
    。
  (2)精神慰撫金：
    原告乙○○為被害人陳坤旺之長子，原可與之共享天倫之樂
    ，今竟遭逢此變故，堪認其所主張受有精神上痛苦之情係屬
    真實，是以原告乙○○請求被告應賠償精神慰撫金等語，核
    屬有據。茲斟酌原告乙○○最高學歷為大學畢業，現任職於
    臺灣迪諾企業股份有限公司，98年度全年薪資約為38萬餘元
    ，名下有存款、土地各1 筆及汽車1 部；被告名下有土地2
    筆、股票、投資各3 筆、汽車10部及田賦17筆等情，業經原
    告具狀陳明在卷（見本院卷第53頁），並有本院依職權調取
    兩造之稅務電子閘門財產所得調件明細表等附卷可佐（見本
    院卷第12頁至第20頁）。是依兩造之身分、地位、經濟狀況
    、被告過失情形以及原告乙○○痛失其父所受精神痛苦之程
    度等一切情狀，本院認原告乙○○請求精神慰撫金700,000
    元尚屬過高，應予核減為600,000 元方屬允適。
  (二)原告甲○○部分
  (1)扶養費用：
  按直系血親相互間，互負扶養之義務；負扶養義務者有數人
    時，直系血親卑親屬為第一順序扶養義務人；又夫妻互負扶
    養之義務，其負扶養義務之順序與直系血親卑親屬同，其受
    扶養權利之順序與直系血親尊親屬同，民法第1114條第1 款
    、第1115條第1 項第1 款、第1116條之1 分別定有明文。又
    父母與子女間之扶養義務，固屬生活保持義務，惟依民法第
    1117條第1 項、第2 項之規定，直系血親尊親屬受扶養者，
    其扶養權利，雖不以無謀生能力為必要，但仍須受「不能維
    持生活」之限制（最高法院87年度台上字第1696號裁判意旨
    參照）。另夫妻互受扶養權利之順序，既與直系血親尊親屬
    同，則依上說明，雖亦不以無謀生能力為必要，惟仍須以「
    不能維持生活」為限（最高法院79年台上字第2629號判例意
    旨、87年度台上字第2727號裁判意旨參照）。而所稱不能維
    持生活，係指財力而言，亦有最高法院72年度台上字第4792
    號、74年度台上字第1749號、77年度台上字第1705號裁判意
    旨可資參照。查原告甲○○自94年4 月1 日迄今，每月之投
    保薪資為21,900元乙節，有勞工保險局99年3 月26日保承資
    字第09910116670 號函所檢附原告甲○○最近5 年勞工保險
    被保險人投保資料表在卷為證（見本院卷第47頁、第48頁）
    ，且為原告所不爭（見本院卷第52頁反面），足徵原告甲○
    ○每月確有21,900元之薪資收入；另本院審酌以原告甲○○
    現年為52歲（47年6 月14日出生），復有上揭薪資收入，可
    認目前尚非不能維持生活，但非可進而謂原告甲○○日後亦
    不符合「不能維持生活」之要件。茲參酌勞動基準法第54條
    第1 項第1 款勞工年滿65歲，雇主得強制其退休之規定，以
    及年滿65歲後，因工作能力之欠缺，或無法求職，均足以影
    響財產狀況之維持能力等情，因認原告甲○○在年滿65歲之
    前，雖尚非不能維持生活，但於其年滿65歲起，依其所存體
    力與目前工作、資產、生活狀況以觀，即堪認難以獨立維持
    生活，而有請求扶養之權利。依此，原告甲○○自年滿65歲
    起，既可請求被害人陳坤旺扶養，且參酌原告甲○○於本件
    侵權行為發生時，其年齡為49足歲，依內政部統計處編印之
    97年臺灣地區簡易生命表之統計，其女性49歲者，平均餘命
    為34.67 年；而被害人陳坤旺（43年1 月10日生），其於本
    件侵權行為發生時，年齡為54足歲，依前揭簡易生命表之統
    計，其男性54歲者，平均餘命為25.79 年，故原告甲○○得
    請求受被害人陳坤旺扶養之期間，即應以被害人陳坤旺之平
    均餘命期間25.79 年扣除原告甲○○年滿65歲前之16年（65
    －49＝16）後所剩餘命之期間為計算標準，即應為9.79年（
    計算式：25.79 年－16年＝9.79年）。故原告甲○○請求以
    24.99 年為計算渠得受被害人陳坤旺扶養之期間，顯然有所
    逾越上開之9.79年，其超過部分難認係屬有據，自不應准許
    。
  次查，原告甲○○年滿65歲時，其法定扶養義務人除被害人
    陳坤旺外，尚有渠之3 名子女乙節，有戶籍謄本影本1 份在
    卷可參（見附民卷第6 頁、第7 頁），故被害人陳坤旺對原
    告甲○○所應負之扶養義務，即應為1/4 。原告甲○○主張
    應按上揭法定扶養義務人之經濟能力，即依被害人陳坤旺2/
    5 ，其餘扶養義務人各1/5 之比例分擔云云，並無可取。又
    原告甲○○主張按行政院主計處96年度臺北縣平均每人月消
    費支出17,987元為本件扶養費用計算之基礎（見本院卷第34
    頁）乙節，既為被告所不爭執，且堪認非屬過高，自為可採
    。準此，本件依年別5 ％複式霍夫曼計算法（第1 年不扣除
    中間利息）計算後，原告甲○○可請求之扶養費用為438,88
    9 元【其計算式為：[215844*7.00000000（此為應受扶養9
    年之霍夫曼係數）+215844*0.79* （8.00000000-0.0000000
    0 ）] 除以4 （扶養人數）=438889 （小數點以下四捨五入
    ）】，原告甲○○在上開範圍內之請求，應予准許，超過部
    分則無理由，應予駁回。
  (2)精神慰撫金：
    原告甲○○為被害人陳坤旺之妻，兩人結婚約30年，不僅鰜
    鰈情深，且即將享受退休生活與天倫之樂，竟遭逢此變故，
    足認精神上確受有莫大之痛苦，是原告甲○○請求被告應賠
    償精神慰撫金等語，亦核屬有據。茲斟酌原告甲○○為協良
    釘線有限公司之計件、臨時工，投保薪資為每月21,900元，
    名下除汽車1 部外，別無其他財產；被告名下有土地2 筆、
    股票、投資各3 筆、汽車10部及田賦17筆等情，業經原告陳
    明在卷（見本院卷第52頁、第53頁），並有本院依職權調取
    兩造之稅務電子閘門財產所得調件明細表等附卷可佐（見本
    院卷第10頁、第11頁、第14頁至第20頁）。是依兩造之身分
    、地位、經濟狀況、被告過失情形以及原告甲○○中年喪夫
    所受精神痛苦之程度等一切情狀，本院因認原告甲○○請求
    之精神慰撫金820,000 元尚屬合理、相當，應予全部准許。
  (三)綜上所述，原告乙○○得請求之賠償金額為900,000 元（即
    殯葬費用300,000 元、精神慰撫金600,000 元）；原告甲○
    ○得請求之賠償金額為1,258,889 元（即扶養費用438,889
    元、精神慰撫金820,000 元）。
六、按汽車行駛時，駕駛人應注意車前狀況，並隨時採取必要之
    安全措施，道路交通安全規則第94條第3 項定有明文。被害
    人陳坤旺騎乘機車行經本件車禍發生地點，應注意車前狀況
    ，並隨時採取必要安全措施，且依當時情形，亦無不能注意
    之情事，猶疏未注意，貿然前行，致生本件車禍，惟被告既
    係轉彎之車輛，理應比被害人陳坤旺負更高之注意義務，故
    本院認被害人陳坤旺就車禍之發生雖有過失，惟其過失程度
    較被告為低，被害人陳坤旺應僅有10分之2 之過失責任。又
    原告分別係被害人陳坤旺之配偶、子女，現原告係因被害人
    陳坤旺之死亡而有所請求，且被害人陳坤旺復與有過失，業
    如前述，依衡平之原則，原告自亦應與被害人陳坤旺負擔相
    同之過失責任，且有民法第217 條第1 項：「損害之發生或
    擴大，被害人與有過失者，法院得減輕賠償金額，或免除之
    」之過失相抵規定之適用。故原告等對於本件車禍事件亦應
    承受被害人陳坤旺10分之2 之過失責任，即應減輕被告10分
    之2 之過失責任。基此，被告就原告分別所受之前揭損害，
    各應賠償之金額即分別為720,000 元、1,007,111 元（計算
    式：900,000 元×0.8 ＝720,000 元；1,258,889 元×0.8
    ＝1,007,111 元，元以下四捨五入）。
七、末按保險人依本法規定所為之保險給付，視為被保險人損害
    賠償金額之一部分；被保險人受賠償請求時，得扣除之，強
    制汽車責任保險法第32條定有明文。而揆諸其立法理由略謂
    ，保險人之給付既係基於被保險人繳交保費所生，性質上屬
    於被保險人賠償責任之承擔或轉嫁，且責任保險之存在目的
    ，即是在減輕責任人之負擔，以強制汽車責任保險來說，即
    是在減輕肇事後之侵權行為損害賠償責任，故保險人所為之
    給付，自應視為被保險人損害賠償金額之一部分，而得減免
    其損害賠償，再者，為避免受害人雙重受償，被保險人賠償
    時，自得主張扣除之。又依強制汽車責任保險法第11條第1
    項規定，該法所稱之請求權人，於因汽車交通事故死亡者，
    為受害人之遺屬，且以受害人之父母、子女及配偶為第一順
    位；另同一順位之遺屬有數人時，按人數平均分配保險給付
    ，並為同條第2 項所明定。基此，本件因被害人陳坤旺死亡
    時，保險人所給付之強制汽車責任保險金為1,500,000 元（
    見本院卷第39頁反面），是依上開規定，被害人陳坤旺之妻
    即原告甲○○、子即原告乙○○、訴外人陳柏、陳昱廷均
    為請求權人，自應按人數平均分配保險金，故原告甲○○、
    乙○○所得分配之金額各為375,000 元。原告雖主張該項保
    險金額，除償還被害人陳坤旺生前積欠之貸款500,000 元外
    ，其餘由訴外人陳柏、陳昱廷各分得500,000 元，用以抵
    償渠等所受之非財產上損害云云，惟揆諸前揭立法理由之說
    明，強制汽車責任保險之保險金既係減輕被保險人肇事後之
    侵權行為損害賠償責任，自應視為損害賠償金額之一部分，
    而使被保險人於保險金額之範圍內得主張減免，倘依據原告
    之主張為分配，恐與強制汽車責任保險法減輕被保險人損害
    賠償責任之目的相違，故應認原告此部分之主張，洵屬於法
    無據，委無足採。是以，於本件訴訟中，原告乙○○、甲○
    ○所得請求之上開金額，即應分別再扣除375,000 元。依此
    ，承前所述，本件原告乙○○得請求之數額即應為345,000
    元（720,000 元－375,000 元＝345,000 元）；原告甲○○
    得請求之數額應為632,111 元（1,007,111 元－375,000 元
    ＝632,111 元）。
八、從而，原告依據侵權行為之法律關係，請求被告給付原告乙
    ○○345,000 元、原告甲○○632,111 元，暨均自99年4 月
    26日民事準備狀繕本送達翌日即99年4 月29日（見本院卷第
    53頁）起至清償日止，按年息5 ％計算之利息，洵為有理由
    ，應予准許；至其請求逾上開範圍部分，則均屬於法無據，
    應予駁回。
九、本件原告乙○○勝訴部分，係屬所命給付之金額未逾500,00
    0 元之判決，應依職權宣告假執行，惟被告陳明願供擔保，
    請准宣告免為假執行，亦無不合，爰酌定相當之擔保金額准
    許之。另原告甲○○勝訴部分，原告甲○○與被告均分別陳
    明願供擔保，請准宣告假執行或免為假執行，經核亦皆於法
    並無不合，爰併各酌定相當之擔保金額准許之。至原告其餘
    假執行之聲請，因各該部分之訴均業經駁回，其假執行之聲
    請亦皆失所附麗，均應併予駁回之。
十、結論：本件原告之訴為一部有理由，一部無理由，依民事訴
    訟法第79條、第85條第1 項後段、第389 條第1 項第5 款、
    第390 條、第392 條，判決如主文。
中    華    民    國    99    年    7     月    19    日
                  民事第一庭法  官  黃若美
以上正本係照原本作成
如對本判決上訴，須於判決送達後20日內向本院提出上訴狀
中    華    民    國    99    年    7     月    19    日
                            書記官  高偉庭

司法院資訊處製作；財團法人民間司法改革基金會備份。
